臺灣高雄地方法院民事判決　　　　　　　　　　　　　九十三年度訴字第四八七號
　　原　　　告　交通部公路總局第三區養護工程處
　　法定代理人　丙○○
　　訴訟代理人　劉家榮律師
　　　　　　　　蘇精哲律師
　　複　代理人　徐建光律師
　　被　　　告　曜輝營造有限公司
　　法定代理人　乙○○○○
　　訴訟代理人　陳純青律師
　　複　代理人　李宏文律師
　　被　　　告　樺江營造股份有限公司
　　法定代理人　甲○○
當事人間請求給付賠償金事件，本院於民國九十三年十二月十六日言詞辯論終結，判
決如下：
    主          文
原告之訴及假執行之聲請均駁回。
訴訟費用由原告負擔。
    事實及理由
一、按訴狀送達後，原告不得將訴變更或追加他訴，但擴張或減縮應受判決事項之聲
    明者，不在此限，民事訴訟法第二百五十五條第一項第三款定有明文。本件原告
    於起訴狀請求被告應給付新台幣（下同）二百零五萬七千三百四十元，及自起訴
    狀繕本送達翌日起至清償日止，按年息百分之五計算之利息。嗣於起訴狀繕本送
    達被告後，原告於本院言詞辯論期日，將上開利息起算日減縮為自起訴狀繕本送
    達最後一位被告之翌日起算，係屬減縮應受判決事項之聲明，參諸首揭規定，應
    予准許，合先敘明。
二、原告起訴主張：(一)訴外人張騰昌於民國八十七年三月八日二十時許，騎乘車號Ｏ
    ＶＮ─五六六號機車，途經高美大橋前方引道，因路面有一長約五公尺、深約二
    十公分之凹陷漥洞（下稱系爭凹洞），在未設置任何警示標誌下，致使張騰昌行
    至該凹洞時，機車失控滑倒，受有頭部外傷，於送醫途中，因腦挫傷並顱內出血
    而不治死亡。張騰昌之家屬即訴外人張紹忠、張紹武、張紹欽、張欽蘭及張紹銘
    五人，依國家賠償法第三條第一項規定，向原告請求賠償，經臺灣屏東地方法院
    八十七年度國字第三號、臺灣高等法院高雄分院八十八年度上國字第二號及最高
    法院九十一年度台上字第一一二八號判決確定，原告應給付張紹忠等五人各三十
    四萬三千六百八十六元，及均自八十七年七月三十一日起至清償日止，按年息百
    分之五計算之利息，原告因而給付張紹忠等五人各四十一萬一千四百六十八元（
    含利息），總計二百零五萬七千三百四十元。(二)被告曜輝營造有限公司（下稱曜
    輝公司）於八十六年六月二十三日與原告簽訂「省道三號線430K+450～+750間路
    面整修工程」契約（下稱系爭修建契約），甫於八十六年十一月十八日驗收合格
    ，依約被告曜輝公司應保固二年，至八十八年十一月十七日止，原告於八十七年
    一月二十日曾發函促請被告曜輝公司修復其所興建保固之路面，然曜輝公司置之
    不理，致生系爭事故，被告曜輝公司自應負責。又系爭工程雖已驗收合格，惟不
    等於不會發生保固責任，否則工程合約之保固條款豈非贅文？而系爭路面甫於八
    十六年十一月十八日完工驗收，依證人林奇鴻即被告曜輝公司人員證詞，完工未
    滿一個月即產生坑洞，且施作系爭路段時，未有監工人員常駐工地，並找他人代
    工，已違反兩造契約第八條及第十九條規定，足證被告曜輝公司確有施工不良、
    管理不善情事。原告另於八十六年六月三十日與被告樺江營造股份有限公司（下
    稱樺江公司）簽訂「屏東監工站轄內鄉道各線及一八九線瀝青路面修補工程」契
    約（下稱系爭修補契約），工程期間自簽約日起至八十七年六月十五日止，被告
    樺江公司依兩造契約附件之施工補充說明第三點負有巡視契約範圍內路面之責任
    ，若有破損即應修補，然被告樺江公司卻怠於巡視及修補，且系爭凹洞甫於八十
    七年三月四日修補，卻於四日後即八十七年三月八日又產生凹洞，被告樺江公司
    顯然修補不完全，亦應就系爭事故負責。爰依兩造契約第二十一條約定及國家賠
    償法第三條第二項規定，訴請本院擇一為勝訴之判決。並聲明：(一)被告應給付原
    告二百零五萬七千三百四十元，及自起訴狀繕本送達最後一位被告翌日起至清償
    日止，按年息百分之五計算之利息。(二)願供擔保，請准宣告假執行。
三、被告方面：
（一）被告曜輝公司辯稱：(一)系爭事故發生地點位於高美大橋前引道，高美大橋橋下
      及附近均為砂石場，該路段每日有數百輛砂石車行駛，每車重量約五十噸，且
      砂石車由橋下砂石場欲駛上高美大橋，須經三百五十度大轉彎後加速行駛，該
      引道路面非以剛性路面不足負荷交通流量及載量，惟原告設計時疏未考慮實際
      行車狀況，僅設計一般路面之瀝青混凝土引道，致引道路面屢現坑洞，被告曜
      輝公司於車禍發生前即多次向原告反映，惟均未獲原告改善，直至車禍發生後
      ，原告始將路面換建為剛性路面，之後即未見有坑洞情形，系爭事故發生肇因
      於原告就系爭凹洞所在之引道路面設計錯誤所致，曜輝公司既非設計單位，自
      無就該凹洞形成負責之理。(二)本件車禍地點於八十六年十一月十八日完成驗收
      後即交原告管理，依法原告應負管理養護義務，兩造契約雖有保固約定，然須
      工程損壞係因被告曜輝公司工作不良或使用材料不佳所致，且須經原告限期通
      知修復，被告曜輝公司始負修復義務，被告曜輝公司並不負主動巡視、修復路
      面之義務。車禍發生地點之道路，被告曜輝公司並無工作不良或材料不佳情形
      ，會有坑洞乃因原告設計錯誤所致，原告於八十七年一月二十日函知被告曜輝
      公司修復，顯與兩造保固約定不符，依約被告曜輝公司本無修繕義務，惟慮及
      行路安全，被告曜輝公司仍隨即派員完成修復，自無違反保固義務。又車禍地
      點之道路因行經之砂石車眾多，且砂石車於橋前引道轉彎輾壓，故常形成凹洞
      ，從而原告經常派人（被告樺江公司）修補，於八十七年二月十三日、二月十
      六日、三月四日均有修補，車禍發生當日因逢假日夜晚，原告公務員休假，未
      派人巡視路面即時修護系爭凹洞，為國家賠償訴訟確定判決所認定，則原告既
      已通知被告樺江公司修補，當無可能再通知被告曜輝公司修補，且原告於車禍
      發生前未盡巡視義務，致未通知被告曜輝公司修補，自難謂被告曜輝公司應就
      損害賠償原因負責等語。並聲明：如主文第一項所示，並陳明願供擔保請准宣
      告免為假執行。
（二）被告樺江公司則以：原告管轄之道路路面業已嚴重損壞，並造成千瘡百孔之坑
      洞，始與被告樺江公司簽訂系爭修補契約，合約書內容並將第四條應給予合約
      附件之設計圖及工程預定進度表刪除，且將合約書第五條規定為按照實際驗收
      數量付款，原告既未告知詳細工作地點，亦無詳細工作預定進度及實際修補數
      量，致被告樺江公司之修補工作無法片面自行主導進行，而係每天早上將整體
      工作人員及車隊開往監工站向原告監工人員報到，等待原告監工人員指示，始
      能知曉今日之工作地點及工作數量，並且規定須有原告監工人員帶隊指導進行
      修補工作，始能估驗及計價，被告樺江公司在修補工作上，既無設計圖，亦無
      工作進度表，被告樺江公司僅係待令幫忙修補之善意第三者，而無主動巡視修
      補之權利與義務。又被告樺江公司依原告指示曾於八十七年二月十三日、二月
      十六日、三月四日修補系爭路段，但修補何處並未做記號，原告無法證明系爭
      凹洞即被告樺江公司之前所補之坑洞，原告主張系爭凹洞曾經被告樺江公司修
      補卻未補好云云，委不足採等語，資為抗辯。並聲明：如主文第一項所示，並
      陳明願供擔保請准宣告免為假執行。
四、兩造不爭執之事項：
（一）訴外人張騰昌於八十七年三月八日二十時許，騎乘車號ＯＶＮ─五六六號機車
      ，途經高美大橋前方引道時，因路面有長約五公尺、深約二十公分之系爭凹洞
      ，致使張騰昌行駛至該凹洞時失控滑倒，受有頭部外傷，於送醫途中，因腦挫
      傷並顱內出血而不治死亡，並有現場相片四張、事故現場圖、道路交通事故調
      查報告表、臺灣屏東地方法院檢察署相驗屍體證明書影本各一紙（見臺灣屏東
      地方法院八十七年度國字第三號卷第七至十一、四四頁），及財團法人成大研
      究發展基金會八十八年十月十九日（八八）成大研基建字第一四四五號函檢送
      之鑑定報告一份附卷可稽（見臺灣高等法院高雄分院八十八年度上國字第二號
      卷第六二至六三頁）。
（二）張騰昌之家屬即訴外人張紹忠、張紹武、張紹欽、張欽蘭及張紹銘五人，依國
      家賠償法第三條第一項規定，向原告請求賠償，經臺灣屏東地方法院八十七年
      度國字第三號、臺灣高等法院高雄分院八十八年度上國字第二號及最高法院九
      十一年度台上字第一一二八號判決確定，原告應給付張紹忠等五人各三十四萬
      三千六百八十六元，及均自八十七年七月三十一日起至清償日止，按年息百分
      之五計算之利息，原告因而給付張紹忠等五人各四十一萬一千四百六十八元（
      含利息），總計二百零五萬七千三百四十元，業經本院依職權調取上開國家賠
      償案件全卷，核閱屬實，並有判決書影本三份、訴外人張紹忠等五人各領取四
      十一萬一千四百六十八元之收據影本五紙、申請書、委託書影本各一紙在卷足
      佐（見本院卷第九至四二頁）。
（三）原告於八十六年六月二十三日與被告曜輝公司簽訂系爭修建契約，該工程於八
      十六年十一月十八日經原告驗收合格，被告曜輝公司依契約第十七條第三項第
      二款約定應保固二年，保固期間自八十六年十一月十八日起至八十八年十一月
      十七日止，原告曾於八十七年一月二十日發函被告曜輝公司修補高美大橋前方
      引道路面，系爭凹洞位於被告曜輝公司所修建保固之路面上，並有系爭修建契
      約、工程竣工驗收證明書、原告八十七年一月二十日（八七）三工潮字第○○
      七二一號函影本各一份附卷可憑（見本院卷第四三至五八頁）。
（四）被告樺江公司於八十六年六月三十日與原告簽訂系爭修補契約，工程期間自簽
      約日起至八十七年六月十五日止，高美大橋前方引道路面曾經原告會同被告樺
      江公司人員於八十七年二月十三日、二月十六日、三月四日填補，系爭凹洞位
      於被告樺江公司契約範圍內之路面，並有系爭修補契約影本一份、修補面積表
      影本二紙在卷可參（見本院卷第五九至六九、一五四頁，臺灣屏東地方法院八
      十七年度國字第三號卷第四七、四八頁）。
五、依兩造前開主張及陳述觀之，本件爭執之要點，即在於：(一)被告曜輝公司是否有
    系爭修建契約第十七條第一項及第二十一條規定之施工不良、管理不善情事，而
    應就系爭事故之發生負責？(二)被告樺江公司是否有主動巡視及修補其契約範圍內
    路面之義務？系爭凹洞是否曾經被告樺江公司修補而又塌陷？本院分述判斷意見
    如下：
（一）被告曜輝公司是否有系爭修建契約第十七條第一項及第二十一條規定之施工不
      良、管理不善情事，而應就系爭事故之發生負責？
      原告主張：被告曜輝公司施作之工程甫於八十六年十一月十八日完工驗收，未
      滿一個月即產生坑洞，且施工時未有監工人員常駐工地，並找他人代工，顯有
      施工不良、管理不善情事，又原告曾於八十七年一月二十日發函通知被告曜輝
      公司修補系爭路段，卻未修補，致生系爭事故，被告曜輝公司自應負責等語，
      並提出通知修繕函文影本一紙及舉證人林奇鴻證詞為證（見本院卷第五八、一
      六○、一六二頁），此為被告曜輝公司所否認，並以前揭情詞置辯。經查：
    １、按當事人主張有利於己之事實者，就其事實有舉證之責任，民事訴訟法第二
        百七十七條前段定有明文。又民事訴訟如係由原告主張權利者，應先由原告
        負舉證之責，若原告先不能舉證，以證實自己主張之事實為真實，則被告就
        其抗辯事實即令不能舉證，或其所舉證據尚有瑕疵，亦應駁回原告之請求（
        最高法院十七年上字第九一七號判例參照）。
    ２、本件事故雖發生於被告曜輝公司之保固期間內，惟系爭修建契約第十七條第
        一項約定：「本工程自全部完工驗收合格後，乙方（即被告曜輝公司）應於
        請領尾款前出具保固切結書，並繳納發包費結算金額之百分之一點五作為保
        固保證金，在保固期間內倘工程有損壞、坍塌、漏水或其他瑕疵時，經查明
        屬於乙方工作不良，或使用材料不佳所致者，應由乙方於限期內負責無價修
        復，逾期不修，甲方（即原告）即予動用保固保證金代為辦理，如有不足，
        甲方得追償之，乙方不得異議。」第二十一條約定：「本工程如因乙方設置
        缺失，施工不良，管理不當或其他可歸責於乙方之事由，導致國家賠償責任
        時，甲方對乙方有全部求償權。」（見本院卷第四七至四九頁），因此，必
        須工程損壞或其他瑕疵，屬於被告曜輝公司工作不良或使用材料不佳所致，
        被告曜輝公司始負於限期內無價修復之保固責任，且必須被告曜輝公司設置
        缺失、施工不良、管理不當或其他可歸責事由，導致國家賠償責任時，原告
        對被告曜輝公司始有求償權，而非於保固期間內所生一切損壞，均須由被告
        曜輝公司負責。今原告主張系爭凹洞產生原因，係因被告曜輝公司施工不良
        、管理不善所致，即應就該等事實負舉證責任。
    ３、查被告曜輝公司施作之工程於八十六年十一月十八日驗收合格，此為兩造所
        不爭執，業如前述，而證人林奇鴻即被告曜輝公司工程人員於本院審理時固
        證稱：「我受到老闆的指示去修補坑洞，大約於五、六年前的過年前，正確
        日期記不清楚了‧‧‧此次是最後一次，之前有修補過二次，大約在十二月
        或一月間」、「（問：系爭工程是否由你監工？）系爭工程的施作是我們公
        司找人代工，但材料由我們公司供應，由代工人員向我報告進度」等語（見
        本院卷第一五九、一六○、一六二頁），惟其證言至多僅可證明系爭路段於
        驗收合格後約一個月即產生坑洞及被告曜輝公司找他人代工之事實，然產生
        坑洞之原因甚多，另找他人代工僅是被告曜輝公司施作之方式，代工人員仍
        置於其管理監督下，況原告並未提出任何證據證明產生坑洞之原因及造成國
        家賠償之事實係被告曜輝公司施工不良或管理不善所致，參以原告監工站之
        人員辛瑞泉於國家賠償案件審理時亦證稱：「那地方平均一小時約有一二○
        輛砂石車經過，那地方特殊，修補量很大，正常每兩天都有人去看，有發現
        就修補」等語（見臺灣屏東地方法院八十七年度國字第三號卷第六三頁背面
        ），則尚難僅以系爭路段驗收合格後不久即產生坑洞或被告曜輝公司找他人
        代工，遽認系爭凹洞之產生係因被告曜輝公司施工不良或管理不善所致。至
        被告曜輝公司辯稱系爭凹洞產生原因係原告設計錯誤所致，雖亦未提出有力
        證據足資證明，然此僅係被告曜輝公司抗辯是否可採之問題，而原告就系爭
        凹洞產生原因係被告曜輝公司施工不良或管理不善所致之事實，既先不能舉
        證，以證實自己主張之事實為真實，則被告就其抗辯事實即令不能舉證，或
        其所舉證據尚有瑕疵，亦應駁回原告之請求，其主張被告曜輝公司施工不良
        及管理不善應負賠償責任，自無理由。
    ４、原告另主張：曾於八十七年一月二十日發函通知被告曜輝公司修補系爭路段
        ，卻未修補，致生系爭事故，被告曜輝公司自應負責等語，惟證人林奇鴻於
        本院審理時已到庭證述：「我受到老闆的指示去修補坑洞，大約於五、六年
        前的過年前，正確日期記不清楚了，當時我即聯絡臨時工邱慶雲幫我再找三
        位臨時工連我共五個人，我們開了一輛壓路車、一輛油車（瀝青車）、一輛
        工程車到高美大橋引道補坑洞，範圍為高美大橋引道下來後往前二、三百公
        尺處，衹要有坑洞我們就補，總共補了十幾個坑洞，最大的坑洞長達一米約
        有三尺多，我們補完之後我有通知原告的監工陳景茂，後來就沒有接到原告
        或老闆的指示要修補坑洞」等語（見本院卷第一五九頁），證人林奇鴻雖係
        被告曜輝公司員工，然其就被告曜輝公司有利與不利部分均為證述，顯無偏
        頗被告曜輝公司之虞，其證詞洵堪採信，堪認被告曜輝公司於受原告通知後
        確有即時修補，況縱認被告曜輝公司未為修補，因原告無法舉證證明系爭凹
        洞之產生原因及造成國家賠償之事實係被告曜輝公司施工不良或管理不善所
        致，已如前述，其主張被告曜輝公司應負賠償責任，亦無理由。
（二）被告樺江公司是否有主動巡視及修補其契約範圍內路面之義務？系爭凹洞是否
      曾經被告樺江公司修補而又塌陷？
    １、就原告所提出之施工補充說明觀之（見本院卷第六九頁），其第一點載明：
        「該工程每月預估修補十五天，每天工人五人，修補車一部（含司機），修
        補時由監工站通知辦理，承包商人員及修補車每天上午八時及下午一時到監
        工站，由監工站派員共赴ＡＣ工場領料，並赴工地修補（按實做天數結算）
        」等語，可知修補時係由原告監工站人員通知被告樺江公司人員辦理，被告
        樺江公司人員並無擅自前往修補之權利，該施工補充說明第三點雖同時記載
        ：「本工程各路線之修補坑洞，承商須派員會同本站監工人員事先調查」等
        語，然此僅係說明修補時須兩造人員會同前往，難認被告樺江公司依此有主
        動巡視修補之義務，參以兩造簽訂系爭修補契約時，已將第四條第二項、第
        六項應給予合約附件之設計圖及工程預定進度表刪除，且於第五條約定付款
        金額按照實際驗收數量結算付款（見本院卷第六○、六一頁），則原告既未
        告知詳細工作地點，亦無詳細工作預定進度及實際修補數量可參，被告樺江
        公司自無可能主動進行修補事宜，被告樺江公司辯稱其僅係待令幫忙修補而
        無主動巡視修補之權利與義務等語，洵屬可採。
    ２、又被告樺江公司依原告指示曾於八十七年二月十三日、二月十六日、三月四
        日修補系爭路段，此為兩造所不爭執，業如前述，惟原告未提出任何證據證
        明系爭凹洞係被告樺江公司曾經修補而又塌陷之坑洞，縱認系爭凹洞曾經被
        告樺江公司修補而又塌陷，原告亦須舉證證明該塌陷原因係被告樺江公司給
        付不完全所致，原告未盡舉證之責，其主張系爭凹洞曾經被告樺江公司修補
        卻未補好云云，委不足採。
六、綜上所述，原告無法舉證證明系爭凹洞之產生原因及國家賠償之事實係被告曜輝
    公司施工不良或管理不善所致，且被告樺江公司不負主動巡視及修補系爭路段之
    義務，原告亦無法舉證證明系爭凹洞係被告樺江公司修補不完全所致，被告曜輝
    公司與樺江公司並非本件國家賠償損害原因應負責任之人，從而，原告主張依其
    與被告曜輝公司、被告樺江公司之契約第二十一條約定及國家賠償法第三條第二
    項規定，訴請被告給付二百零五萬七千三百四十元，為無理由，應予駁回。原告
    之訴既經駁回，其假執行之聲請亦失所附麗，應併予駁回。
七、結論：原告之訴為無理由，依民事訴訟法第七十八條，判決如主文。
中　　　華　　　民　　　國　　九十三　　年　　 十二 　　月　　 三十 　　日
                             臺灣高雄地方法院民事第五庭
                                         審判長法官 陳嘉惠
                                               法官 方錦源
                                               法官 秦慧君
正本係照原本作成。
如不服本判決，應於送達後廿日內，向本院提出上訴狀並表明上訴理由，如於本判決
宣示後送達前提起上訴者，應於判決送達後十日內補提上訴理由書（須附繕本）。
中　　　華　　　民　　　國　　九十三　　年　　 十二 　　月　　 三十 　　日
                                         法院書記官 馮欽鳳
